【裁判字號】    99,重訴,209
【裁判日期】    991012
【裁判案由】    返還價金
【裁判全文】
臺灣臺北地方法院民事判決             99年度重訴字第209號
原      告  己○○
            庚○○
            癸○○
            壬○○
            戊○○
            丁○○
            丙○○
            辛○○
共      同
訴訟代理人  鍾秉憲律師
被      告  甲○○
            乙○○
共      同
訴訟代理人  李宜光律師
上列當事人間請求返還價金事件，本院於中華民國99年9月17日
言詞辯論終結，判決如下：
    主      文
原告之訴及假執行之聲請均駁回。
訴訟費用由原告負擔。
    事實及理由
一、原告主張：
    原告與被告乙○○、訴外人潘北南、鄒美仁、吳沛玲、陳淑
    玉、朱振輝、霍慧珍共15人於宜蘭縣境內購買農地並興建農
    舍，作為共同養老之用，於民國96年2月4日選定適當基地，
    並簽訂「協議書」，約定由被告乙○○出資約新臺幣（下同
    ）480萬元購買農地（前開資金由使用人全體先行墊付，已
    如數歸還），農舍之興建費用則由使用人全體共同出資，並
    交由被告乙○○興建，農地及農舍均登記於被告乙○○之子
    即被告甲○○名下。因該農地、農舍均登記於被告甲○○名
    下，故需設定抵押權予全體簽約人，以保障渠等權利。雙方
    並於協議書附件約定農舍之興建樣式，嗣於97年7月12日被
    告乙○○、甲○○再與農舍使用人全體簽定「委託暨切結書
    」（以下簡稱切結書），聲明被告甲○○承認被告乙○○所
    簽上開協議書之各項內容。前開協議書簽妥後，原告均給付
    如先位訴之聲明所示金額，以供建築農舍使用。詎農舍完工
    並取得使用執照（尚未辦理保存登記）後，被告未經原告同
    意，遽然要求進行第2次施工（均為違建），將原約定之「
    ㄇ」字型建築中間超過40坪之空地，全部搭建為挑高式大客
    廳，並要求原告共同給付該部分之興建費用約200多萬元。
    原告因認該部分係屬違建，且超過原來約定之建築方式及共
    同生活之必要，遂拒絕同意，惟被告逕為第2次工程之施作
    ，並以原告未付足第2期工程款為由拒絕履行交付占有及設
    定權利之義務，經原告於98年5月11日及同年9月28日以存證
    信函催告被告履行，惟被告迄無任何回應，已陷於給付遲延
    。原告再於10月8日以存證信函解除契約，而協議書雖為多
    人同時簽訂，惟義務之負擔並無連帶關係，就權利亦無共同
    行使之必要，各使用人對被告係分別負擔出資興建建物之義
    務，權利義務係發生在被告與各使用人之間，解除契約無須
    向全體為之，故先位請求被告乙○○或甲○○返還原告前已
    支付之金額，屬不真正連帶債務。若認原告解除契約不合法
    ，兩造間契約關係既仍存在，則備位請求被告應依約將系爭
    農地及農舍（範圍如宜蘭地政事務所99年8月30日宜二03字
    第0990009788號函所附之土地複丈成果圖所示，以下簡稱土
    地複丈成果圖）交付原告占有使用，並將農地設定最高限額
    抵押權予原告。爰依民法第229條第2項、第3項、第254條及
    第259條第1款、第2款規定、不當得利及協議書、切結書之
    法律關係，提起本訴等語，並為先位聲明：（一）被告應給
    付原告己○○、庚○○、癸○○、壬○○、戊○○、丁○○
    各88萬元，丙○○、辛○○各56萬5000元，及均自98年11月
    13日起至清償日止，按年息5％計算之利息。（二）前項金
    額經被告其中一人給付後，另一人於給付範圍內，同免責任
    。（三）願供擔保，請准宣告假執行。備位聲明：（一）被
    告甲○○應將宜蘭縣員山鄉○○段588地號農地連同坐落於
    其上如土地複丈成果圖所標示之農舍交付與原告共同占有使
    用。（二）被告甲○○應協同原告，於前項農地上辦理設定
    金額為641萬元之第1順位最高限額抵押權。
二、被告則以：
    協議書係兩造及訴外人潘北南、鄒美仁、吳沛玲、陳淑玉、
    朱振輝、霍慧珍等15人共同簽訂，是協議書對當事人全體有
    共同拘束力，無法分割處理，任一人如欲解除契約，應向他
    方全體為之。原告卻僅對被告2人為解除契約之意思表示，
    自不生解除契約之效力。又依協議書第2條約定，原告應履
    行出資興建公共設施之義務，而協議書已明文記載簽訂人包
    括兩造（原告丙○○、辛○○為夫婦）及訴外人共15人，而
    同日15位簽約人共同書寫房間配置位置圖、游振森建築師繪
    製之「實際施工圖」、原告庚○○帶同被告乙○○夫婦委人
    繪製之水、電配置平面圖，均載明系爭農舍規劃有13間臥室
    ，且農舍「ㄇ」字型建築中間搭建為挑高式大客廳（設有門
    牆、入口門、屋頂），且依系爭農舍建築師出具之證明書可
    證，建築師受委任時，即一次製作第1次及第2次施工建築圖
    ，並共同支付兩次施工設計圖費用，可知原告明知並同意系
    爭農舍包含公共設計部分。而系爭工程第2次施工係由包商
    前往原告辛○○家中洽商施工項目及承攬報酬，再由訴外人
    即被告乙○○之妻李淑玉依前開洽商內容與包商簽訂工程合
    約，原告並各已支付6萬元定金，益徵原告業已同意進行第2
    次施工，且第2次施工項目均屬農舍公共使用之必要項目，
    詎原告除未給付第1次施工之尾款外，更拒絕支付第2次施工
    費用，顯已違反協議書內容，原告給付工程款義務與被告交
    付系爭農地、農舍，以及設定641萬元最高限額抵押權為對
    待給付關係，原告未履行出資給付工程款之對待給付義務，
    被告亦得拒絕履行，故原告之備位請求亦屬無據等語置辯。
    並聲明：（一）原告之訴及其假執行之聲請均駁回；（二）
    如受不利判決，願供擔保請准宣告免為假執行。
三、經本院會同兩造整理本件不爭執事項如下（見本院卷第2頁
    、第25頁及背面）：
（一）原告己○○、庚○○、癸○○、壬○○、戊○○、丁○○
      、丙○○、辛○○、訴外人潘北南、鄒美仁、吳沛玲、陳
      淑玉、朱振輝、霍慧珍及被告乙○○於96年2月4日簽訂協
      議書，共同集資購買宜蘭縣員山鄉○○段588地號土地及
      興建農舍。系爭土地現登記於甲○○名下。系爭農舍已興
      建完成，取得使用執照，惟尚未辦理所有權第一次保存登
      記。
（二）事後坐落於宜蘭縣員山鄉○○段588地號土地由乙○○個
      人出資購買，現登記於甲○○名下。
（三）依上開協議書第2條載明，工程建造：工程建造分部分：
      （甲）私宅（乙）公共設施。...（乙）公共設施部分...
      由地主以外14人共同負擔，地主免出資。
（四）土地所有權人甲○○於97年7月12日與乙○○及其他14位
      使用人簽訂切結書，並遵守上開協議書內容。
（五）協議書、切結書對兩造均有效力。
四、得心證之理由：
（一）本件原告主張系爭協議書雖為多人同時簽訂，然各使用人
      對被告係分別負擔出資興建建物之義務，權利義務係發生
      在被告與各使用人之間，解除契約無須向全體為之云云，
      惟查：
  １、按解除權之行使，應向他方當事人以意思表示為之；契約
      當事人之一方有數人者，前項意思表示，應由其全體或向
      其全體為之，民法第258條第1項、第2項定有明文。又按
      解除契約，係指當事人之一方，行使其本於法律或契約所
      定之解除權，使契約自始歸於消滅之一方意思表示而言，
      契約當事人之一方既有數人，該解除契約之意思表示，即
      應由其全體或向其全體為之，最高法院72年度臺上字第
      1353號裁判可參。而所謂「契約當事人之一方有數人者」
      係指於同一份契約當事人之一方或雙方有2人以上之意，
      而所謂「同一份契約」則係指契約之標的相同，而契約一
      方或雙方之數當事人有相同受拘束之意思表示而言。是以
      契約當事人之一方有數人者，該意思表示，應由其全體或
      向其全體為之，此為解除權行使之不可分性。
  ２、查系爭協議書由原告、被告乙○○及訴外人潘北南、鄒美
      仁、吳沛玲、陳淑玉、朱振輝、霍慧珍計15人，於同一時
      間共同簽訂同一份協議書，內容載明：「....為達到相互
      扶持、頤養天年，原共築『陶然居』之夢想，經數年時間
      覓地集資...共同協議，約定由甲○○先生領銜出資500萬
      元，另潘北南、鄒美仁、吳沛玲、庚○○、陳淑玉、癸○○、戊○○、丁○○、己○○、朱振輝、霍慧珍夫妻合1
      股共10股，每股出資50萬元整，共集資1000萬元向林美雪
      女士購買員山地號588農地1筆....為免浪費容積率之情形
      下，以無償條件邀請我們共同好友夏愛玲、辛○○夫婦及
      壬○○加入，共同建造『陶然居』農舍」，有協議書在卷
      可稽（見本院98年度審重訴字第1206號卷第10頁），足見
      系爭契約之標的相同，即集資購買農地，並共同出資興建
      農舍使用，數當事人間有相同受拘束之意思表示。換言之
      ，契約當事人任一人如欲解除該協議書，均應向他方全體
      為之，故原告解除之意思表示，應向全體協議書之簽約人
      為之。今協議書之當事人既有15人，卻僅由原告8人於10
      月8日以存證信函對被告2人為解除契約之意思表示，依前
      開說明，自不生解除契約之效力，兩造間之協議書仍合法
      存在，則被告受領原告出資之金額，自非無法律上之原因
      ，而無何不當得利可言，且原告依民法第259條契約解除
      後回復原狀之規定，請求被告返還先位聲明所示之出資款
      項，即無理由。
（二）又按數人有同一債權，而其給付不可分者，各債權人僅得
      請求向債權人全體為給付，債務人亦僅得向債權人全體為
      給付，民法第293條第1項定有明文。再按不可分債權依民
      法第293條第1項之規定，不必債權人全體共同請求給付，
      但各債權人僅得為債權人全體請求給付，故債權人中之一
      人提起給付之訴時，其原告之適格雖無欠缺，而該債權人
      請求債務人向自己為給付，而非請求債務人向債權人全體
      為給付者，仍不能認為有理由，最高法院32年上字第6292
      號判例意旨可資參照。上開所謂不可分債權，指多數債權
      人以同一不可分給付為標的之債權，其特點係以不可分之
      給付為標的，且無從為一部給付之受領，亦不得由債務人
      向債權人中之1人或數人為全部之給付。查系爭協議書約
      定原告8人及被告乙○○、訴外人潘北南、鄒美仁、吳沛
      玲、陳淑玉、朱振輝、霍慧珍共同建造「陶然居」農舍，
      並於協議書第2條約定：「二、工程建造：工程建造分兩
      部分：（甲）私人用地（乙）公共設施。（甲）私宅—每
      間約10坪，使用者自負建造費用....（乙）公共設施部分
      —含廚房、洗衣房、客廳、地主住房及其他共同使用之器
      皿....」，第3條則約定：「土地及農舍乃吾等所共購、
      共建，但遵照協議約定，須過戶給出資最多者甲○○先生
      名下，但須無償且永久提供此土地房舍予吾等15人為養老
      之用，並加以設定以保障權利」等語，兩造於本院審理中
      不爭執系爭農舍即土地複丈成果圖所示地上物之各戶並無
      獨立對外出入門戶，亦不能申請個別獨立之門牌號碼，將
      來亦只有1張建物權狀，無法分割為15戶各別獨立之權狀
      等情屬實（見本院卷第114頁），並有現場照片附卷可資
      佐證（見本院卷第118至140頁），原告復自承系爭協議書
      乃約定將土地及地上物提供予簽約人全體，並設定抵押權
      給簽約人全體等語（見本院卷第114頁背面），足見協議
      書係含原告在內之締約人全體，共同出資購買土地、興建
      房屋，而以不可分之給付為標的，其性質屬不可分之債甚
      明，自無從為一部給付之受領，亦不得由債務人向債權人
      中之1人或數人為全部之給付。而依前揭判例意旨可知，
      關於不可分之債，債權人中數人提起給付之訴時，原告適
      格雖無欠缺，然若債權人係請求債務人向自己為給付，而
      非請求向債權人全體為給付者，仍難認有理由，惟經本院
      多次闡明，原告仍主張其備位聲明係請求將農地及土地複
      丈成果圖所示之地上物交與原告8人占有使用，並設定最
      高限額抵押權予原告8人（見本院卷第114頁背面、第115
      頁），而非請求向全體締約人為之，顯屬無據。
五、綜上所述，原告解除契約不合法，且系爭協議書具不可分之
    債之性質，原告請求債務人向自己為給付，而非請求向債權
    人全體為給付者，難認有理由，故本件原告先位聲明請求：
    （一）被告應給付原告己○○、庚○○、癸○○、壬○○、
    戊○○、丁○○各88萬元，丙○○、辛○○各56萬5000元，
    及均自98年11月13日起至清償日止，按年息5％計算之利息
    。（二）前項金額經被告其中一人給付後，另一人於給付範
    圍內，同免責任；備位聲明請求：（一）被告甲○○應將宜
    蘭縣員山鄉○○段588地號農地連同坐落於其上如土地複丈
    成果圖所標示之農舍交付與原告共同占有使用。（二）被告
    甲○○應協同原告，於前項農地上辦理設定金額為641萬元
    之第1順位最高限額抵押權云云，均為無理由，應予駁回。
    又原告之訴既經駁回，其假執行之聲請亦失所附麗，應併予
    駁回。
六、本件事證已臻明確，兩造其餘攻擊防禦方法及舉證，核與判
    決結果無影響，爰不再一一論列，併予敘明。
七、據上論結，本件原告之訴為無理由，依民事訴訟法第78條，
    判決如主文。
中    華    民    國    99    年    10    月    12    日
                  民事第三庭    法  官  孫正華
以上正本係照原本作成。
如對本判決上訴，須於判決送達後20日內向本院提出上訴狀。如
委任律師提起上訴者，應一併繳納上訴審裁判費。
中    華    民    國    99    年    10    月    12    日
                                書記官  林秀娥

司法院資訊處製作；財團法人民間司法改革基金會備份。
